【裁判字號】    95,判,1110
【裁判日期】    950720
【裁判案由】    徵收補償
【裁判全文】
最  高  行  政  法  院  判  決
                                     95年度判字第01110號
上  訴  人  甲○○
            乙○○
                          送達代收人 丙○○
                          南路1段57號12樓之18
被 上訴 人  臺北市政府
代  表  人  丁○○
上列當事人間因徵收補償事件，上訴人對於中華民國93年12月31
日臺北高等行政法院92年度訴字第2667號判決，提起上訴。本院
判決如下：
    主  文
原判決廢棄，發回臺北高等行政法院。
    理  由
一、本件上訴人為坐落臺北市○○區○○段七小段31-1、32-1及
    84-2地號土地（下稱系爭土地）之所有人，因系爭土地經被
    上訴人以民國（下同）91年7月25日府地四字第09117414800
    號公告徵收作為內溝溪下游整治工程用地，並通知土地所有
    權人，上訴人等以地價補償費偏低，於公告期間內提出異議
    ，經被上訴人以91年8月22日府地四字第09106679000號函復
    ，認依法並無違誤，上訴人等仍有異議，被上訴人乃提交91
    年11月13日臺北市地價及標準地價評議委員會91年第9次會
    議，決議仍維持原評議結果；被上訴人即報內政部91年12月
    2日台內地字第0910015501號函備查後，以91年12月13日府
    地四字第09106787100號函知上訴人，上訴人仍不服，乃循
    序提起行政訴訟，遭原審判決駁回，遂提起本件上訴。
二、上訴人在原審起訴意旨略以：（一）被上訴人計算系爭土地
    毗鄰非公共設施保留地之區段平均地價，係以51-1、51、76
    、60-1、60-2、92-1、92-2及181等地價區段之地價平均計
    算，惟上開地價區段之位置經對照被上訴人提出之地價區段
    示意圖，其中51、51-1及92-1、92-2 之地價區段與本件系
    爭徵收土地之位置相距甚遠，而位於偏僻地區，被上訴人是
    否有意藉採取偏遠地價區段之較低地價計算以降低本件徵收
    地價，應請被上訴人提出系爭土地附近之全部地價區段表加
    以說明。又系爭土地自74年5月7日，即因改建南湖橋引道需
    用，經臺北市政府工務局、汐止市公所及地主協商決議應由
    被上訴人儘速辦理徵收，地主基於對被上訴人之信賴，乃同
    意先行使用；惟被上訴人遲至87年間仍未徵收，經上訴人抗
    議，臺北縣汐止市公所乃兩次行文被上訴人促請徵收，詎被
    上訴人於徵收前夕，竟於90年將系爭土地地價大幅調降，使
    上訴人合理之信賴遭受重大損失，顯有濫用權力情形，其處
    分顯屬違法。（二）上訴人所有另坐落臺北市○○區○段七
    小段82之1地號土地，其位置鄰近系爭土地，同在20米寬之
    東湖路南側；於87年間，被上訴人係以每平方公尺新臺幣（
    下同）152,000元為基準價格徵收該82之1地號土地，則依平
    均地權條例施行細則第63條第1項前段及徵收之實例，本件
    系爭土地與上開土地位置相近，同在20米寬之繁榮街道上，
    被上訴人竟依不同之原則計算補償費，其處分當然違法。為
    此，訴請撤銷訴願決定及原處分等語。
三、被上訴人則以：（一）系爭土地都市計畫原劃屬保護區，其
    89年7月1日公告土地現值分別為每平方公尺13,000元及7,00
    0元，嗣於89年7月24日變更為內溝溪下游整治工程之公園用
    地，因堤防、河道及公園用地係屬公共設施保留地，而其作
    為徵收補償地價標準之公告土地現值，依土地徵收條例第30
    條、平均地權條例第10條暨同條例施行細則第7條及第63條
    等，為毗鄰非公共設施保留地之區段地價平均計算，故被上
    訴人所屬地政處依法令平均計算，並經被上訴人地價及標準
    地價評議委員會第8次會議評定內溝溪下游整治工程用地範
    圍之公共設施保留地91年7月1日公告土地現值均為每平方公
    尺22,800元。（二）上訴人所有系爭土地均為堤防用地，屬
    公共設施保留地，位於內湖區第244地價區段範圍內，由於
    該第244地價區段範圍內全部土地均為公共設施保留地，應
    按毗鄰非保留地之區段地價計算其地價，而第244地價區段
    毗鄰之非公共設施保留地計分屬8個地價區段，故將該8個地
    價區區地價平均計算所得之地價即為第244地價區區地價，而非按上述119筆土地之公告土地現值平均計
    算作為第244地價區區地價，故本件並無上訴人所訴
    稱係有意藉採取偏遠地價區段之較低地價計算以降低本件徵
    收地價情事。（三）臺北市○○區○○段七小段82-1地號土
    地，因劃屬一般路線價區段內，被上訴人於87年間為辦理東
    湖路南側道路新築工程用地徵收該筆土地，其徵收當期公告
    土地現值（即87年7月1日公告土地現值）係依照平均地權條
    例施行細則第63條第1項第1款及相關規定計算，與本案系爭
    土地計算方式基準不同，自不得相提並論等語，資為抗辯。
四、原審斟酌全辯論意旨及調查證據之結果，以：（一）上訴人
    所有系爭土地之都市計畫原劃為保護區，其89年7月1日公告
    土地現值分別為每平方公尺13,000元及7,000元，嗣於89年7
    月24日變更為內溝溪下游整治工程之公園用地屬公共設施保
    留地，被上訴人乃依地價調查估計規則第21條將其與鄰近地
    段相連、情況相同之土地劃為第244區段，由於該區段範圍
    甚大，而其毗鄰之非公共設施保留地之區段為51、51-1、76
    、60-1、60-2、92-1、92-2、181等區段，上訴人雖指其中
    51、51-1、92-1、92-2位置相距甚遠，且位於偏僻地區，地
    價較低；惟查51等區段既係為系爭土地之毗鄰非公共設施保
    留地之區段，被上訴人依土地徵收條例施行細則第31條第1
    項按毗鄰區段公告土地現值之平均公告土地現值為每平方公
    尺22,800元作為本件徵收補償地價之標準，於法並無不合。
    又如依土地徵收條例第30條按毗鄰非公共設施保留地之平均
    公告土地現值補償時，其平均公告現值臺北市部分為20,281
    元，含汐止區計算則為15,632元，反而較被上訴人原定之補
    償價格為低，對上訴人更為不利，併此敘明。（二）上訴人
    所有坐落同小段82-1地號土地，位於東湖路南側，劃屬為一
    般路線價區段內，被上訴人於87年間為辦理東湖路南側道路
    新築工程用地徵收該筆土地，其徵收當期公告土地現值（即
    87年7月1日公告土地現值）係依照平均地權條例施行細則第
    63條第1項第1款及相關規定計算為每平方公尺152,000元補
    償；而系爭土地係在91年度公告徵收，且其並非位於繁榮街
    道區段○○○路線價區段內，而係位於內溝溪下游整治工程
    之公園用地屬公共設施保留地第244區段內，自應依土地徵
    收條例暨其施行細則及平均地權條例施行細則相關規定，按
    91年度毗鄰非公共設施保留地之區段平均公告現值計算其補
    償價格，是兩者計算方式及其基準均有不同；另該82-1地號
    土地於徵收作為道路用地後，劃歸60-2區段，其91年公告現
    值，經調降為21,600元，亦不再為每平方公尺152,000元之
    價格，併此敘明。從而，被上訴人維持原評議結果，以系爭
    徵收土地毗鄰非公共設施保留地之區段平均計算徵收地價為
    每平方公尺22,800元，並無不合，訴願決定遞予駁回，亦無
    違誤，而為駁回上訴人在原審之訴之判決。
五、上訴人上訴意旨略以：上訴人於原審除爭執被上訴人計算徵
    收地價採樣之標準及計算方式外，尚爭執被上訴人於釐定地
    價前夕，毫無理由擅自調降系爭徵收土地及相鄰土地之地價
    ，致使上訴人所有土地於計算徵收地價時因而遭受價值降低
    之不利益，原審對此卻未依行政訴訟法第133條職權調查上
    開事實，調閱被上訴人是否確實有調降地價之行為，並要求
    被上訴人說明降低地價之原因，亦未於判決理由中說明不採
    之理由，其判決依行政訴訟法第243條第1項及第2項第6款，
    為違背法令及判決不備理由。為此，訴請廢棄原判決，並發
    回原法院就未調查之部分更為審理等語。
六、本院查：
（一）按「．．．。在都市計畫區內之公共設施保留地，應按毗
      鄰非公共設施保留地之平均公告土地現值，補償其地價。
      」「本條例實施地區內之土地，政府於依法徵收時，應按
      照徵收當期之公告土地現值，補償其地價。在都市計畫區
      內之公共設施保留地，應按毗鄰非公共設施保留地之平均
      公告土地現值，補償其地價，其地上建築改良物，應參照
      重建價格補償。」「本條例第十條所稱毗鄰非公共設施保
      留地之平均公告土地現值，以毗鄰各非公共設施保留地土
      地現值之平均數為準，並於每年編製土地現值時，依第六
      十三條規定計算之。」「直轄市或縣（市）政府依本條例
      第四十六條查估土地現值時，對都市計畫公共設施保留地
      之地價，應依左列規定辦理：一、保留地處於繁榮街道路
      線價區段○○○路線價按其臨街深度指數計算。但處於非
      繁榮街道兩旁適當範圍內劃設之一般路線價區段○○○路
      線價為其地價。．．．．．．五、前四款以外之保留地，
      以毗鄰非保留地之區段地價平均計算。」分別為本件處分
      時土地徵收條例第30條第1項後段、平均地權條例第10條
      、平均地權條例施行細則第7條第1項及第63條第1項第1、
      5款所明定。可知，公共設施保留地若非行為時平均地權
      條例施行細則第63條第1項第1至第4款規範之範圍，其地
      價係以毗鄰非保留地之區段地價平均計算之。又處分時平
      均地權條例第15條規定：「直轄市或縣（市）主管機關辦
      理規定地價或重新規定地價之程序如左：一、分區調查最
      近一年之土地買賣價格或收益價格。二、依據調查結果，
      劃分地價區區地價後，提交地價評議委員會評
      議。三、計算宗地單位地價。四、公告及申報地價，其期
      限為三十日。五、編造地價冊及總歸戶冊。」而依土地法
      施行法第40條及平均地權條例有關規定授權訂立，關於計
      算地價之技術性事項之處分時地價調查估計規則第23條則
      規定：「宗地單位地價之計算方法如左：一、屬於繁榮街
      道路線價區段之土地，依區段地○○○路線價）按其臨街
      深度，乘以深度指數計算之。二、其他地價區段之土地，
      以區段地價作為宗地單位地價。三、跨越兩個以上地價區
      段之土地，分別按各該區段之面積乘以各該區段地價之積
      之和，除以宗地面積作為宗地單位地價。前項第一款繁榮
      街道路線價區段○地○街角地或其他特殊地形之臨街地，
      計算宗地單位地價時，應參酌旁街地價情形加算之。」故
      由此等規定更可知，關於各宗地之單位地價，係於劃分地
      價區區地價後，再按各宗地所坐落區段之地價
      予以核算；至於地價區段之劃分及區段地價之估計，處分
      時地價調查估計規則第21條及第22條則分別訂有細節性及
      技術性之規定，核其內容亦與授權意旨無違，自得予以援
      用。
（二）又按「行政法院於撤銷訴訟，應依職權調查證據；」「行
      政法院為裁判時，應斟酌全辯論意旨及調查證據之結果，
      依論理及經驗法則判斷事實之真偽。．．．依前項判斷而
      得心證之理由，應記明於判決。」行政訴訟法第133條前
      段及第189條分別定有明文。經查：本件乃關於公共設施
      保留地遭徵收，其應補償地價之爭議；而原審判決以系爭
      土地係劃為第244區區範圍甚大，其毗鄰之非公
      共設施保留地分別為51、51-1、76、60-1、60-2、92-1、
      92-2、181等區段，故被上訴人按毗鄰區段公告土地現值
      予以平均，核算系爭土地之地價為每平方公尺22,800元並
      無違誤等語為論據，而駁回上訴人在原審之訴，固非無見
      。惟查：依前開所述，關於系爭公共設施保留地之地價應
      以毗鄰各非公共設施保留地之區段地價作為計算之基準，
      而毗鄰各非公共設施保留地之區段地價又與各該宗地地價
      有絕對之關連。本件上訴人曾於原審主張被上訴人有於徵
      收前大幅調降土地地價，藉以調低系爭土地地價情事；而
      依卷內資料，系爭土地毗鄰之各非公共設施保留地區段內
      之宗地似有於本件徵收公告前後年度地價大幅變動情事，
      而此宗地地價之變動，依上開所述即會影響該區區
      地價，而區段地價之變動又會影響系爭土地之地價，則系
      爭土地毗鄰之各非公共設施保留地區段內之宗地地價，變
      動情形及變動原因為何，原審均未加調查及說明，自有理
      由不備之違法，並其違法亦將影響系爭土地地價之計算是
      否適法，而與判決結論有影響。另依上開所述，系爭公共
      設施保留地地價之計算，主要影響因素乃毗鄰之各非公共
      設施保留地之區區地價；本件上訴人於原審既
      已就作為計算系爭土地地價基礎之區區地價有所爭
      執，則原審自應就被上訴人關於系爭土地毗鄰之各非公共
      設施保留地之區區地價之估計是否有依地價調
      查估計規則相關規定辦理，暨該等區段之劃分及區段地價
      之核算是否適法予以調查及認定，然原審就此爭議未予調
      查及說明，即逕依被上訴人劃定之區區地價，認原
      處分並無違誤，亦有判決理由不備之違法，並其違法亦與
      判決結論有影響。故上訴意旨指摘原判決違法，求為廢棄
      ，為有理由。爰將原判決廢棄，發回原審法院再為調查後
      ，另為適法之裁判。
據上論結，本件上訴為有理由，依行政訴訟法第256條第1項、第
260條第1項，判決如主文。
中    華    民    國    95    年    7     月    20    日
                  第四庭審判長法  官  高  啟  燦
                              法  官  黃  璽  君
                              法  官  廖  宏  明
                              法  官  楊  惠  欽
                              法  官  林  樹  埔
以  上  正  本  證  明  與  原  本  無  異
中    華    民    國    95    年    7     月    21    日
                              書記官  張  雅  琴


司法院資訊處製作；財團法人民間司法改革基金會備份。
